臺灣臺北地方法院民事判決　　　　　　 95年度重訴字第257號
原　　　告　 庚○○
訴訟代理人　 林蓓玲律師
被　　　告　 丑○○
訴訟代理人　 陳昌義律師
被　　　告　 宏都汽車股份有限公司
法定代理人　 己○○
訴訟代理人　 戊○○
被　　　告　 辛○○即子○○.
　　　　　　 壬○○即子○○.
被　　　告　 乙○○
　　　　　　 丁○○○
　　　　　　 甲○○
　　　　　　　　　 　　,Ca.
　　　　　　 丙○○
上列四人共同
訴訟代理人　 癸○○　　住台北市○○○路○段83巷20號4樓之5
上列當事人間請求分配表異議之訴事件，本院於中華民國96年10
月9日言詞辯論終結，判決如下：
    主  文
如附表所示之分配表，分配予被告丑○○之債權額新台幣伍拾萬
元、分配予被告宏都汽車股份有限公司之債權額新台幣捌拾萬元
、分配予被告辛○○、壬○○之被繼承人子○○之債權額新台幣
壹佰萬元、分配予被告乙○○、甲○○、丙○○、丁○○○之被
繼承人王昌真之債權額新台幣參佰捌拾萬元，應全數改為分配予
原告。
訴訟費用由被告丑○○負擔百分之八，由被告宏都汽車股份有限
公司負擔百分之十三，由被告辛○○、壬○○負擔百分之十六，
餘由被告乙○○、甲○○、丙○○、丁○○○負擔。
    事  實
甲、程序方面
    本件被告子○○於訴訟中死亡，經被告辛○○、壬○○聲明
    承受訴訟，並提出繼承系統表及戶籍謄本為證，依民事訴訟
    法第168規定，應予准許。又本件被告壬○○經合法通知未
    於言詞辯論期日到庭，核無民事訴訟法第386條所列情形，
    爰依原告之聲請由其一造辯論而為判決。
乙、實體方面
壹、原告起訴主張：
一、原告所有坐落台北市○○區○○段四小段146地號、應有部
    分20分之2之土地，及建號為540號、544號、門牌號碼為台
    北市○○街63巷13之5號、13之7號房屋兩戶（下稱系爭不動
    產），於民國（下同）93年3月10日遭訴外人黃鋤荊聲請拍
    賣抵押物強制執行，經本院民事執行處以93年度執字第9131
    號承辦中，嗣經執行拍賣所得款項總計為新台幣（下同）14
    ,168,000 元。嗣本院民事執行處於94年12月21日以北院錦
    93執丁字第9131號通知函將附表所示分配表繕本予原告，惟
    原告否認上開分配表所載部分抵押權人之債權，而於95年1
    月13日依強制執行法第39條聲明異議。又依法對於執行標的
    物有擔保物權或優先受償權之債權人，不問其債權已否屆清
    償期，應提出其權利證明文件，聲明參與分配，強制執行法
    第34條第2項定有明文規定。而所謂權利證明文件，係指足
    以證明對於執行標的物之擔保物權及其債權金額之文件，且
    抵押權其雖有登記，但其債權實際存在與否及金額若干，與
    其登記未必相符，故依最高法院70年台上字第2469號判決意
    旨參照，抵押權人欲參與分配，除應提出抵押權設定契約書
    ，及他項權利證明書外，更須提出其抵押債權存在之依據，
    即應提出其權利之證明文件，始符合參與分配之要件。惟
    本件抵押權人即被告丑○○、宏都汽車股份有限公司（下稱
    宏都公司）、辛○○、壬○○（即抵押權人子○○之繼承人
    ）、乙○○、甲○○、丙○○、王鄭鏡輝（前四人即抵押權
    人王昌真之繼承人）等人，從未提出權利證明文件，是被告
    等依強制執行法第34條第2項之規定，聲明參與分配即依法
    不符。又被告等抵押權擔保之債權已罹於時效消滅，抵押權
    亦已均因除斥期間經過而消滅不存在，本件被告等人參與分
    配既不合法，而本院民事執行處於94年12月21日就93年度執
    字第913l號所作如附表所示分配表（下稱系爭分配表）將其
    等抵押債權列入分配，即有不當，自應將其等抵押債權刪除
    ，而改分配予原告等語並聲明：(一)本院93年度執字第9131號
    強制執行事件，對被告丑○○所分配50萬元的債權額，應全
    數改為分配予原告。(二)本院93年度執字第9131號強制執行事
    件，對被告宏都汽車股份有限公司所分配80萬元的債權額，
    應全數改為分配予原告。(三)本院93年度執字第9131號強制執
    行事件，對被告子○○（被告辛○○、壬○○之被繼承人）
    所分配100萬元的債權額，應全數改為分配與原告。(四)本院
    93年度執字第9131 號強制執行事件，對王昌真（被告乙○○、甲○○、丙○○、丁○○○之被繼承人）所分配380萬
    元的債權額，應全數改為分配予原告。
二、對被告所為答辯之陳述：
 (一) 本件原告於收受系爭分配表後，即於95年1月13日具狀聲明
    異議，然被告等對原告上開聲明異議表示為反對之陳述，嗣
    原告於95年2月13日收受本院民事執行處通知被告等人為反
    對陳述之書狀後，隨即於95年2月22日對於被告等人提出本
    件分配表異議之訴，復向民事執行處陳報起訴之證明，依最
    高法院87年度台上字第2819號、88年度台抗字第191號判決
    意旨，自得認為原告已經遵守強制執行法第41條第3項所規
    定之期間並未逾期提出，故本件起訴當屬合法。
 (二) 按強制執行法第41條之分配表異議之訴，本質上即寓含有消
    極確認債權不存在訴訟之性質，則參與分配之債權存否乃判
    斷異議權有無之前提，亦即須先審理該債權存否後才就異議
    權加以判斷，於確認該有爭議之債權不存在後，始為剔除該
    債權於分配表外之形成判決，是依舉證責任分配法則，應由
    主張該債權存在之被告負舉證之責。惟被告丑○○之抵押權
    登記日期為71年11月15 日，清償日期為72年11月12日，則
    縱以一般時效期間15年計算，最遲至87年11月12日該抵押權
    所擔保之債權已屆滿15 年消滅時效，是故被告丑○○之抵
    押權至92年11月12日止，即屆滿5年除斥期間而歸於消滅；
    又被告丑○○雖抗辯系爭抵押權曾於77年聲請強制執行，而
    依民法第129條主張時效中斷云云。惟被告丑○○所提出之
    強制執行聲請狀並無法院收發章，且本院民事執行處通知77
    年民執丁字第438號拍賣抵押物強制執行事件債權人為訴外
    人台灣土地銀行亦非被告丑○○，若被告丑○○於77年間確
    實有聲請拍賣抵押物強制執行程序，則原告所有之系爭不動
    產為何於本件執行程序始拍賣完畢？足證若被告丑○○若果
    真聲請拍賣抵押物強制執行程序，則該執行程序應有撤回或
    聲請被駁回等情事，而依民法第136條第2項之規定，時效因
    聲請強制執行而中斷者，若撤回其聲請，或其聲請被駁回時
    ，視為不中斷。是被告丑○○上開之抗辯顯不足採。
 (三) 被告宏都公司之抵押權登記日期為72年3月18日，清償日期
    為74年3月16日，為一般抵押權，債權額為80萬元。按一般
    抵押權之設定，依最高法院71年台抗字第306號判例及72年
    度台上字第2432號判例意旨參照，必須原告本人對被告宏都
    公司有80萬元之債權存在，且該債權須於72年3月18日前即
    已存在，方為上開一般抵押權所擔保之債權。然被告宏都公
    司於94年2月25日在本件執行程序中僅提出發票人為陳栴全
    之支票10紙（發票日為72年8月1日至74年2月1日），並稱原
    告為背書人，惟上開支票發票日均在系爭抵押權設定日之後
    ，且原告縱在上開支票上背書，亦僅負背書人責任，而非得
    以其背書即謂原告與被告宏都公司間有借貸債務關係存在。
    另被告宏都公司雖曾於94年2月25日向本院民事執行處提出
    本院72年度訴字第10525號確定判決，惟上開確定判決之訴
    訟標的金額僅93,600元，且判決確定期日為72年10月5日，
    最遲至87年10月5日止亦已屆滿15年之請求權時效，亦無法
    明兩造間有80萬元之債權債務關係存在。另原告並無承認有
    積欠被告宏都公司80萬元等之情事，且該債務實際上均係原
    告之前夫陳栴全之債務，原告對上開債務有時效完成之事實
    亦不知悉，是並無拋棄時效利益之適用。
 (四) 被告辛○○、壬○○之被繼承人子○○之抵押權登記日期為
    72 年4月20日，存續期間至72年6月18日止；被告乙○○、
    甲○○、丙○○、丁○○○等人之被繼承人王昌真之抵押權
    登記日期為72年7月26日，清償日期為73年1月22日止，則縱
    以一般時效期間15年計算，該抵押權所擔保之債權分別至87
    年6 月18日及88年1月22日已屆滿15年消滅時效，是上開被
    告子○○及被告乙○○等人之抵押權最遲分別至92年6月18
    日及93年1月22日止，即屆滿5年除斥期間而歸於消滅。另被
    告辛○○、壬○○之被繼承人子○○雖辯稱原告於94年8 月
    8日在本件執行程序開庭時，同意其之抵押債權100萬元列入
    分配，惟民法第129條第1項第2款因承認中斷消滅時效之規
    定，須於消滅時效已開始進行，而又尚未完成時，始得為之
    。上開抵押債權時效縱適用一般時效期間亦均已消滅，自無
    上開民法第129條第1項第2款中斷時效之適用。且有關被告
    辛○○、壬○○之被繼承人子○○所稱之債務實際上均係原
    告之前夫陳栴全之債務，原告並不清楚上開債務之存在，對
    上開債務有時效完成之事實亦不知悉，是原告上開承認債務
    之行為，應無拋棄時效利益之適用。
貳、被告方面：
一、被告丑○○部分則以：
 (一) 依本件民事執行處係於95年2月7日發函通知聲明異議人（即
    原告），除檢附利害關係人之陳述狀外，更載明須於10日內
    提出已起訴之證明，惟原告竟至95年2月22日方提起本訴，
    按提起分配表異議之訴須以之前已依法聲明異議為前提，如
    未為異議之聲明視為撤回，即無許其提起分配表異議之訴之
    餘地。又原告主張10日之期間應類推適用強制執行法第41條
    第4項之規定，自聲明異議人受通知之日起算，然被告認為
    應依同法第41條第3項之規定自分配期日起算；且縱依原告
    所稱以強制執行法第41條第4項之規定，自聲明異議人受通
    知之日起算，惟原告提起本件分配表異議之訴亦已逾10日期
    間，是原告之訴應以其訴不合法予以駁回。
 (二) 本件抵押權設定契約係於71年11月13日簽訂，並於同年月15
    日完成扺押權之登記，有抵押權設定契約書、他項權利證明
    書、土地、建物登記簿謄本可稽，且系爭不動產於77年間經
    由其他債權人台灣土地銀行進行拍賣（即本院77年度民執丁
    字第438號），而被告當時即提出相關權利證明文件並具狀
    聲請強制執行。據此被告對於債務人陳栴全之債權於77年消
    滅時效已中斷，自應從77年重新起算而至92年消滅時效方完
    成，再依民法第880條計算5年除斥期間之規定，最早亦需至
    97年，方有抵押權因除斥期間經過而消滅之問題，原告就此
    之主張顯有違誤。是原告所謂之權利證明文件，即足以表明
    對於執行標的物之擔保物權或優先受償權及其債權金額之文
    件而言，而被告係抵押權人，不僅抵押權已依法登記在案而
    迄今均未塗銷，且抵押權設定契約書、他項權利證明書等文
    件已提出予本院在案，足證被告對於原告確實有此債權及抵
    押權之存在等語置辯。並聲明：原告之訴駁回。
二、被告宏都公司部分則以：
    本件抵押債權證明文件因被告保存不當而滅失，又因已逾保
    存期限而遭台北市建成地政事務所銷毀，惟本件原告於94年
    8月8日在本院93年度執字第9131號拍賣抵押物強制執行事件
    開庭時，原告已承認其積欠被告債權金額80萬元，並同意被
    告以抵押債權額80萬元列入分配，此有執行（調查）筆錄可
    稽。是本件抵押債權因原告承認本債務存在，則債務之消滅
    時效即自94年8月9日重行起算，故本件債務之消滅時效並未
    完成，因此並無原告所主張之有民法第880條抵押權消滅規
    定之適用可能等語置辯。並聲明：原告之訴駁回。
三、被告辛○○、壬○○（即子○○繼承人）部分則以：
    本件抵押債權證明文件因被告保存不當而滅失，又因已逾保
    存期限而遭台北市建成地政事務所銷毀，惟本件原告於94年
    8月8日在本院93年度執字第9131號拍賣抵押物強制執行事件
    開庭時，已與原告達成和解，以抵押債權額100萬元列入分
    配，此有執行（調查）筆錄可稽，本件抵押債權因原告承認
    本債務存在，則債務之消滅時效即自94年8月9日重行起算，
    故本件債務之消滅時效並未完成，因此並無原告所主張之有
    民法第880條抵押權消滅規定之適用等語置辯。並聲明：原
    告之訴駁回。
四、被告乙○○、甲○○、丙○○及丁○○○（即王昌真繼承人
    ）部分則以：
 (一) 原告係提供系爭不動產設定債權額380萬元之抵押權，作為
    其向訴外人王昌真借款380萬元之擔保，並經台北市大安地
    政事務所以大安字第217650號登記在案，本件既為一般抵押
    權而非最高限額抵押權，足見原告之債權380萬元於設定抵
    押權登記當時即已存在並且確定，原告既未舉證證明已清償
    ，其主張抵押債權不存在即無理由。
 (二) 原告對王昌真之借款債務，因債權人王昌真於92年12月19日
    中風住院致請求權無法行使而無從起算。況被告曾於77年間
    對系爭抵押物聲明參與分配，時效應重行起算。此外，本件
    抵押物權尚未塗銷，則依民法第145條之規定，縱然王昌真
    對債務人即原告之債權請求權已罹於時效消滅，債權人仍得
    就其抵押物取償等語。並聲明：原告之訴駁回。
參、不爭執事項：
一、原告所有坐落台北市○○區○○段四小段146地號、應有部
    分20分之2之土地，及建號為540號、544號、門牌號碼為台
    北市○○街63巷13之5號、13之7號房屋兩戶（下稱系爭房地
    ），於71年11月15日設定第三順位本金最高限額抵押權50萬
    元予被告丑○○，存續期間自71年11月13日至72年11月12日
    ，債務清償日期為72年11月12日，債務人登記為陳栴全；於
    72 年3月18日設定第四順位80萬元之一般抵押權予被告宏都
    公司，存續期間自72年3月17日至74年3月16日，債務清償日
    期為74年3月16日，債務人登記為原告；於72年4月20日設定
    第五順位本金最高限額抵押權150萬元予被告辛○○、壬○○之被繼承人子○○，存續期間自72年4月19日至72年6月18
    日，債務清償日期記載「依照各個契約約定」，債務人登記
    為陳栴全；於72年7月26日設定第六順位380萬元一般抵押權
    予王昌真，存續期間自72年7月23日至73年1月22日，債務清
    償日期為73年1月22日，債務人登記為原告。嗣第六順位抵
    押權人王昌真於93年5月27日死亡，由被告甲○○、乙○○
    、丙○○、丁○○○繼承。
二、93年3月10日經訴外人及第一、二順位抵押權人黃鋤荊聲請
    拍賣抵押物強制執行，經本院民事執行處以93年度執字第91
    31號承辦中，嗣執行拍賣所得款項總計為14,168,000元，被
    告等人依強制執行法第34條第2項聲明參與分配。本院執行
    處於94年12月21日作成附件所示之分配表（下稱系爭分配表
    ），原告於94年12月29日收受系爭分配表後，即於95年1 月
    13日具狀聲明異議，經本院執行處通知其他當事人後，被告
    等對原告上開聲明異議表示為反對之陳述，原告於95年2 月
    14日收受本院民事執行處通知被告等人為反對陳述之書狀後
    ，於95年2月22日對於被告等人提出本件分配表異議之訴，
    並向民事執行處陳報起訴之證明。
肆、得心證之理由：
    本件之爭點在於：一、原告提起本件分配表異議之訴是否合
    法？二、系爭分配表所載被告之債權是否存在？茲分述如下
    ：
一、原告提起本件分配表異議之訴是否合法？
    按「債權人或債務人對於分配表所載各債權人之債權或分配
    金額有不同意者，應於分配期日一日前，向執行法院提出書
    狀，聲明異議。」、「依前條第一項更正之分配表，應送達
    於未到場之債務人及有利害關係之他債權人。前項債務人及
    債權人於受送達後3日內不為反對之陳述者，視為同意依更
    正分配表實行分配。其有為反對陳述者，應通知聲明異議人
    。」、「異議未終結者，為異議之債權人或債務人，得向執
    行法院對為反對陳述之債權人或債務人提起分配表異議之訴
    。但異議人已依同一事由就有爭執之債權先行提起其他訴訟
    者，母庸再行起訴，執行法院應依該確定判決實行分配。債
    務人對於有執行名義而參與分配之債權人為異議者，僅得以
    第14條規定之事由，提起分配表異議之訴。聲明異議人未於
    分配期日起10日內向執行法院為前二項起訴之證明者，視為
    撒回其異議之聲明; 經證明者，該債權應受分配之金額，應
    行提存。前項期問，於第40條之1有反對陳述之情形，自聲
    明異議人受通知之日起算。」，強制執行法第39條第1項、
    第40條之1及第41條分別定有明文。又強制執行程序中，債
    權人或債務人對於分配表聲明異議，其他債權人或債務人於
    分配期日未到場，執行法院未依聲明異議更正分配表，而將
    聲明異議狀送達其他債權人及債務人，其他債權人或債務人
    就聲明異議為反對陳述者，聲明異議人對反對陳述之其他債
    權人或債務人提起分配表異議之訴，應類推適用強制執行法
    第四十一條第四項規定，亦即聲明異議人對其他債權人或債
    務人提起異議之訴之十日期間，應自受執行法院通知有反對
    陳述之日起算，而非自分配期日起算，最高法院88年度台抗
    字第191號判決可資參照。查本件原告於94年12月29日收受
    系爭分配表後，即於95年1月13日具狀聲明異議，本院執行
    處並未依原告之異議更正分配表，而將聲明異議狀其他債權
    人，被告等收受後為反對之陳述，原告於95年2月14日收受
    本院民事執行處通知被告等人為反對陳述之書狀，揆諸上開
    說明，應自95年2月14日起算10日，應於95年2月24日屆滿，
    惟原告已於95年2月22日具狀向本院執行處為起訴之證明，
    業經本院調取93年度執字9131號執行卷查明無訛，是原告提
    起本件訴訟合於上開強制執行法之規定，被告抗辯原告起訴
    不合法云云，並不足採。
二、系爭分配表所載被告之債權是否存在？
 (一) 被告丑○○部分：
  (1)按抵押權人行使抵押權聲明參與分配時，應提出其權利證明
    文件，雖無執行名義亦得為之；惟最高限額抵押，抵押權成
    立時，可不必先有債權存在，縱經登記抵押權，因未登記已
    有被擔保之債權存在，如債務人或抵押人否認先已有債權存
    在，或於抵押權成立後，曾有債權發生，而從抵押權人提出
    之其他文件為形式上之審查，又不能明瞭是否有債權存在時
    ，法院既無由准許拍賣抵押物（最高法院71年台抗字第306
    號判例參照），亦無從准予參與分配。是無執行名義抵押權
    人行使抵押權，其債權證明文件以形式審查與最高限額抵押
    登記範圍相符，為其參與分配之最低要件（最高法院95年度
    台上字第1695號判決參照）。次按最高限額抵押與一般抵押
    不同，最高限額抵押係就將來應發生之債權所設定之抵押權
    ，其債權額在結算前並不確定實際發生之債權額不及最高額
    時，應以其實際發生之債權額為準。又抵押權所擔保之債權
    ，其種類及範圍，屬於抵押權之內容，依法應登記，始生物
    權之效力，但如因內容過於長，登記簿所列各欄篇幅不能
    容納記載，可以附件記載，作為登記簿之一部分，因此關於
    最高限額抵押權所擔保之債權，雖未記載於土地登記簿，然
    於聲請登記時提出最高限額抵押設定契約書，有該項債權之
    記載，此契約書既作為登記簿之附件，自為抵押權效力所及
    （最高法院62年台上字第776號、84年台上字第1967號判例
    參照）。又分配表異議之訴，不僅在救濟分配順序之違誤，
    亦兼及債權實際有無、金額之多寡，此觀之強制執行法第39
    條、第41條可明，他債權人如以無執行名義最高限額抵押權
    人並無實際債權存在為由，提起分配表異議之訴，實與確認
    他人債權不存在之訴無殊，自應由無執行名義抵押權人就抵
    押債權確定日前債權存在之事實負立證責任（最高法院95年
    度台上字第1695號判決參照）。
  (2)本件被告丑○○以無執行名義抵押權人地位聲明參與分配，
    既經原告否認其債權之存在，揆諸上開說明自應由被告丑○○就抵押債權確定日前債權存在之事實負舉證責任。查被告
    丑○○所設定最高限額抵押權50萬元，其存續期間自71年11
    月13日至72年11月12日，惟被告丑○○所提出之債權證明文
    件，僅有他項權利證明證明書及抵押權設定契約書，上開證
    據僅能證明最高限額抵押權之設定，無從證明於系爭最高限
    額抵押權存續期間，確實有債權發生，亦無從證明實際發生
    之債權額是否確實為50萬元，自不得參與分配。
  (3)又按以抵押權擔保之債權，其請求權已因時效而消滅，如抵
    押權人，於消滅時效完成後，五年間不實行其抵押權者，其
    抵押權消滅，民法第880條定有明文。本件債務清償日期為
    72年11月12日，縱如被告丑○○所稱系爭最高限額抵押權所
    擔保之債權為消費借貸關係，且於最高限額抵押權存續期間
    確實發生50萬元之債權，惟至87年11月12日該抵押權所擔保
    之債權已罹於15年消滅時效，系爭最高限額抵押權於92年11
    月12日已屆滿5年除斥期間而消滅，則被告丑○○遲至93年5
    月27日始行使上開抵押權，自屬無據。雖被告丑○○提出77
    年5月6日所提強制執行聲請狀（見其所提被證6），主張本
    件抵押權所擔保之債權於77年間已中斷時效，然經本院調閱
    上開強制執行卷宗（77年度丁字第438號），已因逾保存期
    限而銷毀，而依被告所提之強制執行聲請狀並無本院收文章
    ，是否確實向本院為聲請強制執行之意思表示尚屬有疑，且
    若被告確實有聲請拍賣抵押物，何以系爭不動產並未拍賣？
    足見該強制執行程序有撤回或聲請被駁回等情事，依民法第
    136條第2項之規定，視為不中斷，故被告丑○○上開之抗辯
    顯不足採。
  (3)小結：被告丑○○既無法證明系爭最高限額抵押權擔保之債
    權確實存在，且該債權已罹時效消滅，抵押權亦已罹除斥期
    間消滅，自不得列入分配。
 (二) 被告宏都公司部分：
  (1)按抵押權人聲請拍賣抵押物，在一般抵押，因必先有被擔保
    之債權存在，而後抵押權始得成立，故祇須抵押權已經登記
    ，且登記之債權已屆清償期而未受清償，法院即應准許之（
    最高法院71年台抗字第306號判決參照）。本件為一般抵押
    權而非最高限額抵押權等情，為兩造所不爭執，基於抵押權
    必先有被擔保之債權存在，而後抵押權始得成立之從屬性，
    被告辯稱抵押權設定時對原告有80萬元之債權，尚非無據。
  (2)然按支票之執票人對前手之追索權，四個月間不行使，因時
    效而消滅，又時效完成後，債務人得拒絕給付，票據法第22
    條第2項、民法第144條第1項分別定有明文。查依被告所提
    之上開十張支票所示，原告於其後背書自應負背書人責任，
    惟上開支票之發票日為72年8月1日至74年2月1日，被告對原
    告之追索權時效已於74年6月1日完成，原告自得拒絕給付。
    雖被告辯稱原告於94年8月8日本院93年度執丁字第9131號執
    行案件開庭時曾承認對被告有80萬元債務存在，故時效應從
    94年8月9日重行起算云云，然按債務人對於時效完成後所為
    之承認，除債務人明知時效完成之事實而仍為承認行為，其
    承認可認為拋棄時效利益之默示意思表示外，本無中斷時效
    之可言 (最高法院26年渝上字第353號、49年台上字第2620
    號、50年台上字第2868號判例參照)，亦即債務人於請求權
    時效完成後，就該時效之完成有所認知，而仍為承認行為，
    方可認其有拋棄時效利益之意思表示 (最高法院88年度台上
    字第190號判決參照)。姑不論原告已否認有上開情事，且依
    該次執行筆錄記載：「（法官：債務人有無欠宏都汽車股份
    有限公司新台幣捌拾萬元？）我有欠宏都汽車股份有限公司
    新台幣捌拾萬元」，亦未見有何涉及關乎時效之言論，揆諸
    上開說明，尚難認原告有拋棄時效利益之事實。
  (3)小結：本件原告於登記簿上雖登記為債務人，然其所應負之
    背書人債務追索權時效已於消滅，依法自不得列入分配。
 (三) 被告辛○○、壬○○（即子○○繼承人）部分：
  (1)本件被告所設定者為最高限額抵押權150萬元，債務人登記
    為陳栴全，既經原告否認其債權之存在，揆諸二、(一)、(1)之
    說明，自應由被告就抵押債權確定日前債權存在之事實負舉
    證責任。查本件被告所提之債權證明文件，僅有他項權利證
    明證明書及抵押權設定契約書，上開證據僅能證明最高限額
    抵押權之設定，無從證明於系爭最高限額抵押權存續期間，
    確實有債權發生，縱原告於94年8月8日本院93年度執丁字第
    9131號執行案件開庭時「同意以抵押債權額新台幣100萬元
    列入分配」，然原告並非債務人，自難代債務人承認債務，
    且執行程序無法確認實體法律關係，自難認以原告上開同意
    而認定抵押權所擔保之債權確實存在。
  (2)又本件未記載債務清償日，而抵押權存續期間至72年6月18
    日止，縱以一般時效期間15年計算，抵押權所擔保之債權於
    87年6月18日已屆滿15年消滅時效，則本件抵押權已於92年
    11月12日罹於除斥期間而消滅。被告雖辯稱原告於94年8月8
    日同意被告以抵押債權額100萬元列入分配，時效應從94年8
    月9日重行起算云云，然本件債務人既登記為陳栴全而非原
    告，原告自無從代債務人拋棄時效利益，故被告上開置辯亦
    不足採。
  (3)小結：被告辛○○、壬○○既無法證明系爭最高限額抵押權
    擔保之債權確實存在，且該債權已罹於消滅時效消滅，抵押
    權亦已罹除斥期間消滅，自不得列入分配。
 (四) 被告甲○○、乙○○、丙○○、丁○○○部分：
  (1)按抵押權人聲請拍賣抵押物，在一般抵押，因必先有被擔保
    之債權存在，而後抵押權始得成立，故祇須抵押權已經登記
    ，且登記之債權已屆清償期而未受清償，法院即應准許之（
    最高法院71年台抗字第306號判決參照）。本件為一般抵押
    權而非最高限額抵押權等情，為兩造所不爭執，基於抵押權
    必先有被擔保之債權存在，而後抵押權始得成立之從屬性，
    被告辯稱抵押權設定時對原告有380萬元之債權，尚非無據
    。
  (2)惟本件債務清償期為73年1月22日，則至88年1月22日該抵押
    權所擔保之債權已罹於15年消滅時效，系爭抵押權於93年1
    月22日已屆滿5年除斥期間而消滅。雖被告辯稱因被繼承人
    王昌真92年12月19日中風住院未能行使抵押權乃不可歸責云
    云，然除斥期間制度本係在督促權利人行使權利，自難以此
    主張除斥期間未經過。又被告另主張已於本院77年度執丁字
    第438號案件中聲請強制執行而中斷時效云云，然經本院調
    閱上開強制執行卷宗，已因逾保存期限而銷毀，被告並未提
    出任何證據以實其說，另本院77年4月14日77民執丁字第438
    號民事執行處通知函僅得證明本院曾通知被告系爭不動產拍
    賣時間，尚難證明被告受通知後曾聲請強制執行或參與分配
    ，故其主張時效中斷云云，並不足採。
  (3)小結：本件債權已罹消滅時效消滅，抵押權亦已罹除斥期間
    ，自不得列入分配。
伍、綜上所述，原告請求將附表所示分配表分配予被告丑○○之
    50萬元，分配予被告宏都公司之80萬元，分配予被告辛○○
    、壬○○之被繼承人子○○之100萬元，分配予被告乙○○
    、甲○○、丙○○、丁○○○之被繼承人王真昌之380萬元
    債權額，應全數改為分配予原告，自屬正當，應予准許。
陸、本件事證已臻明確，，兩造其餘之攻擊或防禦方法及所用之
    證據，經本院斟酌後，認均不足以影響本判決之結果，爰不
    一一論述，附此敘明。
柒、結論：原告之訴為有理由，依民事訴訟法第385條第1項前段
    、第78條、第85條第1項，判決如主文。
中　　華　　民　　國　　96　　年　　10　　月　　31　　日
                  民事第五庭    法　官　蔡如琪
以上正本係照原本作成
如對本判決上訴，須於判決送達後20日內向本院提出上訴狀
中　　華　　民　　國　　96　　年　　10　　月　　31　　日
                                書記官  林孔華
